【裁判字號】    99,簡上,254
【裁判日期】    991130
【裁判案由】    退還溢收土地租金
【裁判全文】
臺灣臺北地方法院民事判決             99年度簡上字第254號
上  訴  人  王竣民即祭祀公業王五祥管理人
訴訟代理人  王振志律師
複  代理人  鄭淑婉律師
            張竹君
被  上訴人  楊俊吾
訴訟代理人  廖姵穎
上列當事人間請求退還溢收土地租金事件，上訴人對於中華民國
99年3月22日臺灣臺北地方法院臺北簡易庭99年度店簡字第106號
第一審判決提起上訴，經本院於99年11月17日言詞辯論終結，判
決如下：
    主      文
原判決關於命上訴人給付超過新臺幣捌萬肆仟肆佰拾捌元部分
，及該部分假執行之宣告，暨訴訟費用之裁判均廢棄。
前開廢棄部分，被上訴人在第一審之訴駁回。
其餘上訴駁回。
第一、二審訴訟費用由上訴人負擔百分之八十，餘由被上訴人負
擔。
    事實及理由
一、被上訴人起訴主張：
  (一)被上訴人於民國76年10月8日向上訴人承租坐落臺北市文山
    區（原為景美區○○○段二小段319地號土地，面積43.92坪
    ，權利範圍4分之1（下稱系爭土地），並簽訂土地租賃契約
    書（下稱系爭租約）為憑，經換算後系爭租約所約定面積為
    36.25平方公尺，每年租金新臺幣（下同）87,550元，嗣於
    96年間因系爭土地重測，方覺所承租土地面積實為24.596平
    方公尺，上訴人雖主動將租金降為每年64,970元，惟自76年
    起至95年止，被上訴人每年皆多繳租金，被上訴人多次請求
    上訴人返還溢繳之租金，上訴人均置之不理，礙於5年追訴
    期，被上訴人僅請求上訴人退還91年至95年溢繳之租金，而
    被上訴人於91年及92年繳付165,926元、93年繳付87,550元
    、94年及95年繳付175,100元，共計繳納428,576元（計算式
    ：165,926＋87,550＋175,100＝428,576），以一年應繳納
    租金64,970元計算，5年須繳納之租金僅應為324,850元，被
    上訴人5年來溢繳之租金為103,726元（計算式：428,576－3
    24,850＝103,726）。
  (二)上訴人確實溢收租金：
    上訴人一再強調96年間系爭土地並無重測，惟無論有無重測
    之事實，被上訴人實際所使用系爭土地面積僅為24.596平方
    公尺，不足系爭租約所記載面積36.25平方公尺，上訴人卻
    收取36.25平方公尺之租金，上訴人確實溢收11.66平方公尺
    （計算式：36.25－24.596＝11.654）之租金，即屬不當得
    利。
  (三)兩造間同時存有二種法律關係非本件重點：
    上訴人一再強調有二種法律關係，租賃關係或地上權關係，
    惟無論是何種法律關係，皆應以被上訴人實際使用之範圍計
    算租金，才合情合理。
  (四)爰依不當得利之法律關係，聲明請求上訴人應給付被上訴人
    103,726元。
二、上訴人則以：
  (一)系爭土地於96年間並無重測之事實：
    被上訴人於76年10月6日向前手趙錫嘏購買門牌號碼臺北市
    文山區○○○路○段26巷4號4樓之建物（下稱系爭房屋），
    其前手趙錫嘏於61年7月1日即以43.92坪、持分4分之1即36.
    25平方公尺承租系爭土地使用，嗣被上訴人買受上開建物後
    亦以該面積承租使用，而被上訴人又於76年11月4日自行向
    系爭土地地上權人游文通購買而受讓取得系爭土地473平方
    公尺，權利範圍1,000分之52之地上權，即面積24.596平方
    公尺（下稱系爭地上權），是被上訴人所取得之地上權範圍
    面積與原承租之土地面積即不足11.66平方公尺。而系爭土
    地並無於96年間重測，被上訴人於76年11月4日自游文通所
    取得之地上權範圍迄今仍為473平方公尺，權利範圍1,000分
    之52，未曾改變，系爭土地僅於90年間辦理分割，惟被上訴
    人之系爭地上權權利範圍並不因系爭土地辦理分割而變更，
    又上訴人於原審就被上訴人所主張系爭土地重測之事實加以
    否認並提出土地登記簿謄本為佐，詎原審對上訴人上開抗辯
    未加審酌竟恣認兩造就該重測事實並未爭執云云，顯與卷證
    不符，並與上訴人所述相悖，是原判決顯有判決理由矛盾暨
    理由不備之當然違法。
  (二)被上訴人占有使用系爭土地是源自二種不同法律關係：
    被上訴人所有系爭房屋於61年6月26日辦理第一次總登記後
    ，即由該房屋前手趙錫嘏以面積43.92坪、持分4分之1即36.
    25平方公尺承租系爭土地，而訴外人游文通於64年6月2日始
    取得系爭土地地上權，是系爭建物自始即本於租賃關係而得
    使用系爭土地。而被上訴人於76年10月6日買受系爭建物，
    並於76年10月8日與上訴人訂立面積36.25平方公尺租約後，
    再於76年11月16日另自游文通處受讓取得系爭地上權，致使
    被上訴人就系爭土地並存租賃權與地上權二種法律關係。惟
    被上訴人所取得之租賃權與地上權主體不同，法律關係亦不
    同，自不得以其取得地上權範圍少於租賃權範圍而遽主張上
    訴人有超收租金情事，且該棟建物出入之巷道既屬該棟建物
    之建築基地且供被上訴人出入之用，本應屬被上訴人所承租
    範圍，被上訴人既未自訴外人游文通取得該巷道之地上權，
    則其所受讓取得之地上權自始即有短少情事，非租約範圍超
    過其使用之範圍。再者，該棟建物之土地承租人吳林春桃於
    61年7月1日亦是以43.92坪、應有部分4分之1承租該筆土地
    ，而吳林春桃亦於70年9月9日始向系爭土地地上權人游文通
    購買地上權473平方公尺之權利範圍1,000分之52，承租人吳
    林春桃承租土地情形與被上訴人雷同，吳林春桃截至96年止
    亦均是按租約之承租範圍43.92坪之4分之1繳納租金。
  (三)本件上訴人基於土地租賃關係收取租金並無不當得利：
    兩造間同時存有租賃與地上權二種法律關係，是如何選擇其
    一請求給付，亦即究竟選擇承租人給付租金（租賃關係）或
    地租（地上權關係）乃出租人即上訴人之權利，上訴人基於
    鄰誼於96年間應被上訴人要求而將其應繳之租金優惠改以被
    上訴人所登記取得之地上權面積計算，此亦屬上訴人權利之
    選擇，故上訴人前依系爭租約所約定之使用面積計算租金，
    自無不當得利情形，詎此鄰誼美意反遭被上訴人曲解，而原
    判決亦未查明事實，混淆兩造法律關係，其認事用法，顯與
    事實悖離。
  (四)本件無土地重測事實，是被上訴人之91、92年不當得利請求
    權已罹時效消滅：
    系爭土地並無土地重測之事實，縱使被上訴人得請求溢繳租
    金之不當得利，然被上訴人於98年12月4日始起訴請求追溯5
    年所溢繳之土地租金，依法僅得請求自93年至97年止之溢收
    土地租金，而91年、92年租金部分已罹於時效消滅，上訴人
    得拒絕給付等語，資為抗辯。
三、原審依被上訴人之請求判命上訴人如數給付，上訴人不服，
    提起上訴，並聲明：原判決廢棄，被上訴人於第一審之訴駁
    回。被上訴人則答辯聲明：上訴駁回。
四、兩造不爭執事實
  (一)系爭土地屬於祭祀公業王五祥所有，被上訴人於76年10月6
    日向前手趙錫嘏購買系爭房屋，而其前手趙錫嘏於61年7月1
    日向上訴人承租系爭土地使用，該租約上記載面積43.92坪
    （即145平方公尺）、持分4分之1（即36.25平方公尺），被
    上訴人向趙錫嘏買受系爭房屋後，亦於76年10月8日以上述
    所載面積向上訴人承租系爭土地使用，且約定是以供建築房
    屋之用之不定期限租賃，每年每坪依系爭土地申報地價7%計
    算租金，於當年7月15日乙次付清，如地價變更，按照地價
    變更後之前開此率收受租金等。此有系爭土地登記謄本及登
    記簿手抄謄本、系爭房屋建物登記謄本及登記簿手抄謄本、
    上訴人與趙錫嘏之土地租賃契約、系爭租賃契約書可證（見
    原審卷第26至37頁，本院卷第47至50頁）。
  (二)訴外人游文通經判決於63年11月13日取得系爭土地之地上權
    ，並於64年6月2日經地政機關登記在案，而被上訴人又於76
    年11月4日向系爭土地地上權人游文通購買而受讓取得系爭
    土地473平方公尺、權利範圍1,000分之52之系爭地上權，即
    面積24.596平方公尺，並於76年11月16日經地政機關登記在
    案之事實。有系爭土地之土地登記謄本及土地登記簿手抄謄
    本（見原審卷第31至35頁）。
  (三)地上權人游文通最後保有系爭土地473平方公尺、權利範圍
    1,000分之162之地上權，嗣於93年間拋棄前開地上權，並於
    93年12月1日辦理前開地上權塗銷登記完竣之情，亦有93年4
    月14日之系爭土地登記謄本及臺北市古亭地政事務所93年12
    月1日北市古地一字第09331478500號函可憑（見原審卷第36
    至38頁）。
  (四)被上訴人90年至98年繳納予上訴人之租金數額及計算方式如
    下，其中公告地價之8折即為申報地價：
  1.90年：47,680×0.8×145㎡×1/4×0.06＝82,963元
  2.91年：47,680×0.8×145㎡×1/4×0.06＝82,963元
  3.92年：47,680×0.8×145㎡×1/4×0.06＝82,963元
  4.93年：50,316×0.8×145㎡×1/4×0.06＝87,550元
  5.94年：50,316×0.8×145㎡×1/4×0.06＝87,550元
  6.95年：50,316×0.8×145㎡×1/4×0.06＝87,550元
  7.96年：55,031×0.8×473㎡×52/1,000×0.06＝64,970元
  8.97年：55,031×0.8×473㎡×52/1,000×0.06＝64,970元
  9.98年：55,031×0.8×473㎡×52/1,000×0.06＝64,970元
    以上有土地租金繳納收據可考（見原審卷第52至59頁）。
五、本件被上訴人主張上訴人就系爭土地超過面積24.596平方公
    尺部分所收取之租金屬不當得利之事實，為上訴人所否認，
    是本件爭點在於系爭土地於96年間有無辦理重測？上訴人依
    據系爭租賃契約所載之面積計算租金，是否有不當得利之情
    形？被上訴人關於91年及92年溢繳租金之不當得利請求權是
    否業已罹於時效？茲分述如下：
  (一)系爭土地於96年間並無辦理重測：
    被上訴人主張系爭土地於96年間有辦理重測，面積並無43.9
    2坪之事實，為上訴人所否認，查臺北市古亭地政事務所99
    年7月8日北市古地二字第09931096900號函記載：「…二查
    重測前萬盛段溪子口小段113地號係於民國70年1月間與同地
    段113-4、113-37地號土地合併（合併面積為4624平方公尺
    ），經實施地籍圖重測並分割改編為萬隆段二小段319、320
    及321地號，其登記面積分為2689、576與1305平方公尺。前
    開319地號土地嗣於85年7月、90年8月及96年8月間分割為31
    9地號及319-7至319-10地號，登記面積分為616、484、27、
    105與245平方公尺，分割前後面積相符。三其後，本所因查
    對319地號土地地上權面積及位置時，發現該319地號及319-
    6地號與319-8地號土地間地籍線位置，與重測前依設定地上
    權位置辦理土地分割之界址及重測後實地界址位置未合，本
    所乃於97年3月及同年12月間辦竣地籍線及面積更正登記，
    更正後登記面積分為618、33與15平方公尺。…」，有該函
    在卷可稽（見本院卷第55頁），復參酌上訴人所提之系爭土
    地登記簿手抄謄本（見原審卷第33至35頁）及臺北市地政處
    於90年8月4日因系爭土地分割之地價改算通知書（見本院卷
    第13頁），堪認，系爭土地並無於96年間辦理重測之事實。
  (二)上訴人依據系爭租賃契約所載之面積計算租金，有不當得利
    之情事：
  1.證人游文通於本院具結證稱：伊曾向上訴人承租系爭土地，
    與友人廖燦輝合作興建房屋，大概蓋了8棟，應該有包括本
    件臺北市○○○路○段26巷4號4樓這棟，除剩下現有巷的土
    地外，其他承租之土地均已蓋滿建物，留巷子之目的是供內
    部的房屋使用者出入，是涵蓋在整個建築內，興建完成後即
    開始銷售房屋，土地部分只有租約，租約的持分及面積是代
    書寫的，伊不清楚，伊有保留巷子部分租約，之後上訴人亦
    有就系爭土地設定地上權給伊，好像是依據法院判決，伊有
    將地上權讓與登記予買屋之人，登記之持分是代書計算的，
    伊不清楚，但伊未將巷子部分之地上權讓與登記給買受人，
    自己保留，因為巷子地上權如果讓與登記給買受人，買受人
    就要付租金，沒有讓與就是按照建物面積收租金，後來上訴
    人向伊請求2、3百萬元租金，伊才於2年前將地上權還給上
    訴人，而未支付此2、3百萬元之租金等語（見本院卷第61至
    63頁），是據證人游文通之證述，堪認巷子部分之租約及地
    上權均由證人游文通保留，未讓與予買屋之人，上訴人亦因
    此向證人游文通催討該部分之租金或地租，而證人游文通為
    免除此項債務，乃以拋棄前述地上權為代價，因此，巷子部
    分之租約及地上權均由證人游文通保留，上訴人就巷子部分
    亦向證人游文通催討租金或地租，故堪認游文通為巷子部分
    之承租人及地上權人，上訴人重複再向買屋之被上訴人請求
    此部分之租金，即屬無據。
  2.查兩造系爭租約約定此租約目的是以供建築房屋之用之不定
    期限租賃，每年每坪依系爭土地申報地價7%計算租金，於當
    年7月15日乙次付清，如地價變更，按照地價變更後之前開
    此率收受租金，並記載面積為43.29坪、應有部分4分之1之
    情，詳如前述，是以兩造締結系爭租約目的在供建築房屋之
    用，且租金是按照面積計算，故堪認系爭租約之租金係按房
    屋實際使用之面積計算，再參諸證人游文通之前開證詞，買
    屋之人即被上訴人所承租及地上權之範圍不包括巷子部分之
    面積在內，因此，被上訴人主張應以其所有之系爭房屋實際
    使用系爭土地之範圍即24.596平方公尺計算租金之事實，堪
    以採信，申言之，兩造間真意應是按系爭房屋實際使用系爭
    土地之面積按比例即24.596平方公尺計算租金，系爭租約記
    載面積為43.92坪、持分4分之1即36.25平方公尺，顯係誤載
    ，從而，上訴人於95年以前以36.25平方公尺計算系爭租約
    租金，就超逾24.596平方公尺部分，即11.654平方公尺部分
    所收取之租金，即屬無法律上原因而受有利益，致被上訴人
    受有損害，被上訴人請求上訴人返還該部分之利益，洵屬有
    據。
  3.另上訴人雖辯稱該棟建物之土地承租人吳林春桃於61年7月1
    日亦是以43.92坪、應有部分4分之1承租該筆土地，而吳林
    春桃亦於70年9月9日始向系爭土地地上權人游文通購買地上
    權473平方公尺之權利範圍1,000分之52，承租人吳林春桃承
    租土地情形與被上訴人雷同，訴外人吳林春桃截至96年止亦
    均是按租約之承租範圍43.92坪之4分之1繳納租金云云，並
    提出吳林春桃之建物與土地登記簿謄本、土地租賃契約與繳
    租收據為憑（見本院卷第39至46頁），然兩造間之系爭租約
    ，與上訴人吳林春桃與上訴人間之租約，係屬不同之法律關
    係，縱使上訴人前開所辯為真實，惟吳林春桃按43.92坪之4
    分之1繳納租金至96年為止之可能原因不只一端，亦不必然
    得以推認系爭租約並無誤載面積之情事，是上訴人上開所辯
    ，尚難為上訴人有利之認定。
  (三)被上訴人關於91年及92年溢繳租金之不當得利請求權業已罹
    於時效：
    按利息、紅利、租金、贍養費、退職金及其他一年或不及一
    年之定期給付債權，其各期給付請求權，因5年間不行使而
    消滅，民法第126條定有明文。次按租金之請求權因5年間不
    行使而消滅，既為民法第126條所明定，則凡無法律上之原
    因，而獲得相當於租金之利益，致他人受損害時，如該他人
    之返還利益請求權，已逾租金短期消滅時效之期間，對於相
    當於已罹於消滅時效之租金之利益，即不得依不當得利之法
    則，請求返還，其請求權之時效期間，仍應依前開規定為5
    年（最高法院65年度第5次民庭庭推總會議決定（二）及96
    年度台上字第2660號判決要旨可資參照）。本件被上訴人請
    求91年至95年溢繳之租金，然其於98年12月4日提起本件訴
    訟，往前回溯5年為93年12月4日，而被上訴人是於92年12月
    23日繳納91年與92年之租金，有土地租金繳納收據可考（見
    原審卷第40頁），因此，上訴人抗辯就91年、92年溢繳租金
    部分之不當得利請求權業已罹於消滅時效，洵屬有據，上訴
    人自得拒絕返還該部分91年、92年溢繳之租金。
  (四)系爭租約雖約定按系爭土地申報地價7%計算租金，然上訴人
    歷年來均是依系爭土地申報地價6%計算租金，有前述90年至
    98年之土地租金繳納收據可證（見原審卷第52至59頁），足
    認兩造已合意變更為按系爭土地申報地價6%計算租金，上訴
    人就此事實於本院亦未再爭執。又被上訴人繳納93年至95年
    之租金予上訴人之總額為262,650元（87,550×3＝262,650
    ），然依據兩造真意應是按面積24.596平方公尺繳納，均詳
    如前述，另系爭土地自93年1月至95年12月之申報地價每年
    均為每平方公尺40,253元之情，亦有臺北市地價謄本可佐（
    見本院卷第56頁），因此，依據系爭租約，被上訴人93年至
    95年應繳納之租金應為178,212元（40,253×473㎡×52/1,0
    00×0.06×3＝178,212），從而，上訴人溢收之金額為84,4
    38元（262,650－178,212＝84,438）。
六、綜上所述，被上訴人依據不當得利之法律關係，請求上訴人
    給付84,438元，為有理由，應予准許，逾此部分之請求，為
    無理由，應予駁回。又上開應准許部分，所命給付之金額未
    逾50萬元之判決，應依職權宣告假執行。原審就超過上開應
    准許部分，為上訴人敗訴之判決，並依職權為假執行之宣告
    ，自有未洽，上訴意旨就此部分指摘原判決不當，求予廢棄
    改判，為有理由，至於上開應准許部分，原審判命上訴人給
    付，並依職權為假執行之宣告，核無違誤，上訴意旨就此部
    分指摘原判決不當，求予廢棄，為無理由，應駁回其上訴。
七、本件事證已臻明確，兩造其餘主張陳述及所提之證據，經本
    院斟酌後，認與判決結果不生影響，均毋庸再予論述，附此
    敘明。
八、據上論結，本件上訴為一部有理由，一部無理由，依民事訴
    訟法第436條之1第3項、第450條、第449條第1項、第79條，
    判決如主文。
中    華    民    國    99    年    11    月    30    日
                 民事第五庭    審判長法  官  薛中興
                                     法  官  羅月君
                                     法  官  賴秀蘭
以上正本係照原本作成。
本判決不得上訴。
中    華    民    國    99    年    11    月    30    日
                                     書記官  李佩芳

司法院資訊處製作；財團法人民間司法改革基金會備份。
